臺灣高等法院高雄分院民事判決　　　　　　　　　　　　九十三年度重再字第六號
　　　再審原告　　日商東興海運株式會社
　　　　　　　　　　　　　　　.
　　　法定代理人　甲○○○○○.
　　　訴訟代理人　林昇格律師
　　　複代理人　　李志成律師
　　　再審被告　　友聯產物保險股份有限公司
　　　法定代理人　乙○○
　　　訴訟代理人　張訓嘉律師
當事人間請求賠償損害事件，再審原告對於中華民國九十三年三月三十一日本院八十
九年度保險上字第九號確定判決提起再審，本院判決如下：
      主    文
再審之訴駁回。
再審訴訟費用由再審原告負擔。
　　　事實及理由
一、再審意旨略以：原確定判決既認定關於運送契約債務不履行部分，應適用日本法
　　為準據法，惟依日本國際海上貨物運送法第十三條第一項及第五項之規定（見八
　　十九年度保險上字第九號卷三第二四五頁），託運人於託運時明確告知運送物之
　　種類及價值並載貨證券交付時記載於載貨證券，運送人始不得主張單位責任限制
　　，今系爭載貨證券上僅記載貨物之品名、產地、數量、件數、毛重、體積，且託
　　運人未向再審原告申報貨物之價值並記載於載貨證券，原確定判決竟依最高法院
　　判決之見解認定既尚得依公開市場之交易行情，客觀估計系爭貨物之價值，認定
　　再審原告不得主張單位責任限制，顯有前後牴觸矛盾之處，復未依法行使闡明權
　　，忽視再審原告於原審所提出我國駐日代表處認證之日本律師法律意見書，即有
　　民事訴訟法第四百九十六條第一項第一款適用法規顯有錯誤及第二款理由與主文
　　顯有矛盾之再審事由，爰提起再審，求為判決
　(一)原第二審確定判決關於命再審原告給付再審被告新台幣貳仟捌佰陸拾貳萬陸仟壹
　　佰伍拾陸元整及其法定利息、及第一、二審訴訟費用之裁判均廢棄。
　(二)右廢棄部分，再審被告於前程序之訴及假執行之聲請均駁回。
　(三)右廢棄部分，前程序之第一、二、三審訴訟費用及再審訴訟費用均由再審被告負
　　擔。
二、再審被告則以：依最高法院九十一年台上字第六二七號判決已明確表示：「查海
　　商法第一百十四條第二項固規定：『除貨物之性質、價值於裝載前已經託運人聲
　　明並註明於載貨證券者外，運送人或船舶所有人對於貨物之毀損滅失，其賠償責
　　任，以每件不超過（銀元）三千元為限』，惟載貨證券雖未併予記載貨物之性質
　　及價值，然如關於貨物性質之記載，已得據以計算其價值者，亦無前開單位限制
　　責任規定之適用。」八十六年台上字第一三０五號判決亦載明：「至損害賠償金
　　額之計算，本件載貨證券上並未載明貨物之性質及價值，但已載明貨物為陶石及
　　長石礦，以及重量各為五十萬公斤（即五百公噸），於客觀上已得計算其價值。
　　上訴人即不得主張單位限制責任。」觀其意即係以我國（舊）海商法第一百十四
　　條第二項規定係以性質「及」價值為前提，方有此論述，與日本國際海上物品運
　　、二）另亦特別記載相關信用狀號碼（L/C No.） 及買主訂單號碼（Buyer's
　　Purchasing No.）可供查證貨物價值，是再審原告主張本件無價值之記載而有單
　  位責任限制之適用，自無可採。原確定判決依此而認再審原告不得主張單位責任
    限制，即係置於日本法下所為之解釋，無所謂消極不適用法規之情事。又原確定
    判決亦明確明在海運實務上貨物運送單位責任限制之意旨及精神，以為其判決
    依據，無所謂判決不備理由之情事。原確定判決法院已賦與兩造雙方就日本法之
    適用為適當及完全辯論之機會。再者就有關單位責任限制部分之適用，原確定判
    決業於事實及理由欄第十點（見原確定判決書第二十五頁）中，詳為述再審原
    告主張單位責任限制適用之抗辯為不可採之依據，進而為判決主文諭示之依據，
    二者完全相符，無任何矛盾之處，原確定判決並無所謂判決理由與主文顯有矛盾
    之情形等語資為抗辯，並求為判決再審之訴駁回。
三、查本件為涉外民事案件，依我國涉外民事法律適用法第六條第一、二項之規定，
    應以日本法為準據法，此為原確定判決所認定，本件關於貨物運送債務不履行部
    分，應適用日本國際海上貨物運送法之規定，依學界通說之見解，依涉外民事法
    律適用法之規定應以外國法為準據法時，該外國法於適用時屬一法律之性質，於
    解釋外國法時，應依據該外國之法院所採取之解釋原則，所適用之範圍應適用當
    時有效外國法之全部，除制定法、習慣法外，亦包含外國法院之判例（見馬漢寶
    著國際私法第二一六頁），惟若皆無法認定時，始宜依我國法院之認定為解釋方
    法（見同上國際私法第二二七頁）原確定判決認定應以日本法為準據法，惟並未
    有如再審原告所稱係直接援引我國最高法院判決為解釋基礎之情形（見原確定判
    決第二十五頁），再審原告指原確定判決係以日本法為準據法，復又以我國最高
    法院判決意旨解釋該法文云云，尚有誤會。本件審認是否有再審理由，應先認定
    原確定判決所採取之解釋方法是否符合日本法院之判例或解釋方法而定，兩造於
    原確定判決程序中並未就此提出日本法院關於此部份之相關見解，惟仍有共同詢
    問日本法學專精人士（見同上卷五第一七一頁），再審原告所指日本律師事務所
    函文，其中並未言及此一部份，（見同上卷五第八十三頁），其提及日本實務此
    部份之見解時，僅稱尚有待查證，此即可認此部份因無法認定而得逕由我國法院
    就該日本國際海上貨物運送法條文為解釋，原確定判決亦無違反應行使闡明權而
    未行使之情形，因兩造既已就此部分有所查證，而事實上亦無法查明，且依我國
    民事訴訟法第二百八十三條之規定，外國之現行法為法院所不知者，當事人有舉
    證之責任，但法院亦得依職權調查之，法院就外國法之調查得為職權之行使，未
    為行使所為之判決並未違背法令，如上所述，關於該日本國際海上貨物運送法規
    定之解釋，得由我國法院依職權為之，日本國際海上貨物運送法第十三條第一項
    、第五項之規定，核與我國現行海商法第七十條第二項之規定相同，而依我國最
    高法院九十一年台上字第六二七號、八十六年台上字第一三０五號判決意旨，既
    皆肯認若依貨物之性質記載，已得據以計算其價值者，即無單位責任限制規定之
    適用（見本院卷第八十二、八十六頁），再依最高法院八十四年台上字第一九四
    七號判決意旨，更直接認定縱所適用之準據法為外國法，我國法院亦得依職權解
    釋該法文之內容（見本院卷第八十九頁），原確定判決雖以日本法為本案債務不
    履行部分之準據法，其所採取之解釋方式，亦無適用法規顯有錯誤或主文與理由
    顯有矛盾之情形。
四、綜上論述，再審原告提起再審之訴顯無理由，爰不經言詞辯論，逕予駁回。
五、據上論結，本件再審之訴為無理由，依民事訴訟法第五百零二條第二項、第七十
    八條，判決如主文。
中　　　華　　　民　　　國　　九十三　　年　　　十二　　　月　　十七　　日
                            　　　臺灣高等法院高雄分院民事第六庭
                                            審判長法  官　張明振
                                                  法  官　曾錦昌
                                                  法  官　謝肅珍
正本係照原本作成。
如對本判決上訴，須於判決送達後二十日內向本院提出上訴狀，未表明上訴理由者，
應於上訴後二十日內向本院提出理由書（均須按他造當事人之人數附繕本）。上訴時
應提出委任律師或具有律師資格之人之委任狀，並依附註條文規定辦理。
中　　　華　　　民　　　國　　九十三　　年　　 十二 　　月　　 二十 　　日
                                                  書記官  呂素珍
附註：
民事訴訟法第四百六十六條之一：
對於第二審判決上訴，上訴人應委任律師為訴訟代理人，但上訴人或其法定代理人具
有律師資格者，不在此限。
上訴人之配偶、三親等內之血親、二親等內之姻親，或上訴人為法人、中央或地方機
關時，其所屬專任人員具有律師資格並經法院認為適當者，亦得為第三審訴訟代理人。
第一項但書及第二項情形，應於提起上訴或委任時釋明之。
                                                                        Ｑ
